【裁判字號】    96,上易,647
【裁判日期】    980120
【裁判案由】    損害賠償
【裁判全文】
臺灣高等法院民事判決                 96年度上易字第647號
上  訴  人  甲○○
訴訟代理人  張玲綺律師
            黃捷琳律師
視同上訴人  千翔公寓大廈管理維護股份有限公司
法定代理人  丙○○
訴訟代理人  乙○○
被上訴人    薇閣社區管理委員會
法定代理人  丁○○
訴訟代理人  溫光雄律師
上列當事人間請求損害賠償事件，上訴人對於中華民國96年6月
12日臺灣士林地方法院95年度訴字第1077號第一審判決提起上訴
，本院於98年1月6日言詞辯論終結，判決如下：
    主  文
上訴駁回。
第二審訴訟費用由上訴人連帶負擔。
    事實及理由
一  被上訴人薇閣社區管理委員會之法定代理人於本院繫屬中由
    蘇崑楙變更為丁○○，有淡水鎮公所函為憑，其具狀聲明承
    受訴訟，核無不合，應予准許。
二、按必要共同訴訟，共同訴訟人中一人之行為有利益於共同訴
    訟人者，其效力及於全體，民事訴訟法第56條第1項第1款前
    段定有明文。本件原審依民法第184條第1項、第188條第1項
    規定判命千翔公寓大廈管理維護股份有限公司（下稱千翔公
    司）與上訴人甲○○負連帶賠償責任，而甲○○對於原判決
    基於非個人原因提起上訴，則訴訟標的法律關係對於共同訴
    訟人必須合一確定。本件雖僅甲○○一人提起上訴，惟此上
    訴行為形式上有利於其他共同訴訟人，其上訴效力及於其他
    共同訴訟人，故千翔公司雖未提起上訴亦應視同上訴，爰併
    列為上訴人。
三、被上訴人起訴主張：上訴人千翔公司與伊訂立管理維護契約
    ，負責於民國93、94年間管理維護伊社區，上訴人甲○○為
    千翔公司之受雇人而被派駐伊社區為行政助理，負責社區住
    戶管理費之收繳。詎甲○○竟侵占93、94年度管理費新臺幣
    （下同）782,980元及裝潢押金4萬元，並將93年、94年度住
    戶繳款資料刪除，致伊需另花費10萬元重新建檔，伊因此受
    有損害922,980元，千翔公司既為甲○○之僱佣人，自應負
    連帶賠償責任，扣除伊尚應給付千翔公司93年之管理服務費
    37萬3千元，上訴人應連帶給付549,980元等情。爰依民法第
    184條第1項、第188條第1項規定求為命上訴人如數連帶賠償
    及加付法定遲延利息之判決（原審判命上訴人應連帶給付被
    上訴人549,980元，及自95年12月22日起至清償日止，按週
    年利率5%計算之利息。甲○○上訴後，被上訴人減縮聲明為
    544,270元利息，見本院卷一第118頁）。答辯聲明：上訴駁
    回。。
四、上訴人甲○○則以：被上訴人自承社區之93年度住戶繳費明
    細表已失竊，原證3號之93年度管理費收繳明細表既非伊原
    始製作之文件，則其內容之真實性自容存疑；鑑定報告以被
    上訴人原證3號「93年度管理費收繳明細表」及其他文件作
    為鑑定依據，其鑑定結論自不足採。就裝潢押金部分，伊已
    將經手裝潢押金2萬元部分存入被上訴人銀行帳戶，其餘款
    項則非由其經收。伊並未刪除社區住戶電腦內資料，被上訴
    人就此部分應負舉證責任等語，資為抗辯。上訴聲明：(一)原
    判決廢棄；(二)被上訴人在第一審之訴及假執行聲請均駁回。
五、視同上訴人千翔公司則以：伊對甲○○已盡選任、監督之責
    ，毋庸就其行為負連帶賠償責任。且被上訴人尚未給付伊95
    年3月間之管理服務費373,000元，亦應予扣除等語，資為抗
    辯。上訴聲明：(一)原判決廢棄；(二)被上訴人在第一審之訴及
    假執行聲請均駁回。
六、被上訴人主張：甲○○任職其社區行政助理時侵占管理費用
    782,980元之事實，業據提出重製93年「管理費收繳明細表
    」、94年甲○○所製「管理費收繳明細表」及財務委員核對
    94年「管理費收繳明細表」（原審卷第18-65頁），經原審
    囑託鑑定人欣朋會計師事務所鑑定，將每日管理費收繳日報
    表及收據記帳聯相互勾稽，比對存摺與管理費收繳日報表，
    核算管理費收繳明細表結果，認為93、94年管理費短缺
    782,980元等情，有鑑定報告在卷可佐。甲○○雖以被上訴
    人自承原始之93年度管理費收繳明細表已遺失，原證3之93
    年度管理收繳明細表係由其另行重建，質疑鑑定報告所憑依
    據失真，然據鑑定人欣朋會計師事務所函覆：鑑定程序所使
    用之「薇閣社區住戶管理費收繳明細表」為千翔公司派駐社
    區之總幹事所製作之明細表（樣張詳附件一）。鑑定人僅針
    對94年「薇閣社區住戶管理費收繳明細表」與「管理費收繳
    日報表」進行比對，因薇閣社區當時表示93年「薇閣社區住
    戶管理費收繳明細表」已遺失未提供；且此份明細表僅針對
    月份與金額進行比對以確認其金額與日報表相符等旨（本院
    卷一第89、90、92頁），復經比對鑑定人所函附樣張與原證
    3、4、5之93年94年度管理收繳明細表確屬不一（本院卷一
    第92頁，原審卷第20、36、52頁），足見鑑定程序並未以重
    製之93年「薇閣社區住戶管理費收繳明細表」為鑑定基礎。
    又管理費收繳依例製有三聯單，一聯由住戶收執，一聯由管
    委會存查，一聯一黏貼管理費收繳日報表，若住戶未繳甲○
    ○有催繳義務（見本院卷一第166頁）；原始之「93年度住
    戶繳款明細表」雖遺失，但依甲○○所製作之住戶催繳明細
    表（見本院卷一第120、121頁被上證6）與管理委員會會議
    記錄（見本院卷一第122-152頁被上證7）可證甲○○當時並
    未進行催收公告，亦未於管理委員會會議中報告，若非已遭
    甲○○收繳，何故若此；況經被上訴人公告請住戶提供繳費
    收據，雖因時隔二年僅收集到住戶江坤峰、王玉盟、黃久吉
    、蘇崑楙、邱慧玲、王友輝等人9張收據（見本院卷二第9-1
    3頁被上證10）；然核對鑑定報告各該住戶之管理費均未入
    帳（見報告第47、55、59、62、69、72頁），足見上開住戶
    確實已繳管理費，但甲○○卻將三聯單之第一聯與第二聯藏
    匿或銷毀並未依規定入帳，至為明顯。尚難以無三聯單之收
    據即否認甲○○侵佔之行為。參酌甲○○於刑事審理程序中
    已自白侵占管理費款之事實，有原法院97年度簡字第51號刑
    事判決可佐（見本院卷二第102-106頁），堪認甲○○侵占
    管理費782,980元之事實非虛。
七、被上訴人另主張甲○○侵占社區所退裝潢押金4萬元等情，
    業據提出支付憑單及保證金憑據各二份為證（原審卷第66
    頁）且住戶李美芳裝潢押金部分係於94年10月1日收取，然
    當日之管理費日報表及農會帳戶存摺均無入帳紀錄（本院卷
    一第27-52頁），甲○○雖以農會帳戶存摺94年11月1日尚有
    存入裝潢押金2萬元之記錄，否認侵占該款；然查94年11月1
    日入農會帳戶存摺之裝潢押金係訴外人高榮蓉所繳納，並非
    李美芳所繳納，有當日之管理費日報表可稽（本院卷一第69
    頁）。又甲○○另以其中蘇育興之裝潢押金2萬元部分，經
    收人係總幹事李國輝，伊未收受李國輝交付之2萬元，而否
    認侵占該款云云，然甲○○身為行政助理，依約「住戶裝潢
    點收手續知會相關單位及退裝潢保證金」「填寫收款單報帳
    及填寫應收款日報表」乃行政助理之職掌（本院卷一第166-
    167頁），裝潢押金蘇育興部分雖由總幹事李國輝所收取，
    但總幹事聲稱該款項隔日即已交給甲○○入帳，甲○○若未
    收到款項，當該住戶裝潢完成要退還該押金時，甲○○應查
    核該款項有無入帳紀錄以備退還該押金，豈可能不聞不問，
    而該款項確無入帳記錄，為兩造所不爭。況甲○○於刑事審
    理程序中亦已自白侵占退裝潢押金4萬元之事實，有原法院
    刑事判決可佐（見本院卷二第102-106頁），甲○○嗣翻異
    否認侵占退裝潢押金，應非可採。
八、被上訴人主張：甲○○將93、94年度住戶繳款資料刪除，致
    伊花費10萬元重新建檔等情，業據提出訴外人璞石冠格保全
    股份有限公司之聲明書、估價單為證（原審卷第67、108頁
    ）；查千翔公司所屬行政助理之職掌內容表例行性項目明載
    ：社區進住戶資料建檔、住戶資料總表建檔、填寫收款單報
    帳及填寫應收款日報表等項，均為時任行政助理之甲○○所
    應從事工作（本院卷一第166-167頁），而甲○○提出離職
    交接清單（本院卷一第22-23頁被上證1號），並無上開建檔
    之電腦檔案項目資料，若非掩飾侵占犯行刪除該電腦檔案，
    何以無此電腦檔案資料？又該電腦雖是被上訴人借予千翔公
    司使用以登錄相關資料，然該電腦之所有權既屬於被上訴人
    ，所登錄之住戶管理資料亦應屬於被上訴人所有，應無疑義
    。上訴人否認刪除電腦檔案，辯稱；電腦內所儲存之住戶繳
    款資料，係千翔公司人員所輸入、建立，縱該電腦內之資料
    遭刪除，亦難認為被上訴人權利受有侵害云云，亦無可採。
    自應負賠償責任。
九、綜上：甲○○侵占被上訴人社區管理費782,980元、裝潢押
    金4萬元，電腦資料重新建檔費用10萬元，共計922,980元，
    已如前述，甲○○係受僱於千翔公司，並派駐於社區擔任行
    政助理，負責收取社區住戶管理費，千翔公司既未能舉證其
    就甲○○之選任、監督已盡相當之注意，揆諸民法第188條
    第一項規定，應負連帶賠償之責。扣除被上訴人尚應給付千
    翔公司93年管理服務費37萬3千元，尚應連帶給付549,980元
    。從而，被上訴人依侵權行為之法律關係請求上訴人連帶給
    付549,980元（按被上訴人已減縮聲明為544,270元），及自
    起訴狀繕本送達翌日即95年12月22日起至清償日止，按週年
    利率5%計算之利息，核屬正當有據，應予准許。原審判命上
    訴人如數連帶給付，於法並無不合。上訴意旨指摘原判決不
    當，求予廢棄改判，為無理由，應予駁回。
十、本件事證已臻明確，兩造其餘攻擊防禦方法及未經援用之證
    據，經審酌後核與判決結果不生影響，爰不一一論述，附此
    敘明。
十一、據上論結，本件上訴為無理由，依民事訴訟法第449條第1
      項、第78條、第85條第2項，判決如主文。
中    華    民    國    98    年    1    月    20    日
                  民事第十庭
                      審判長法  官  黃豐澤
                            法  官  林麗玲
                            法  官  吳謀焰
正本係照原本作成。
不得上訴。
中    華    民    國    98    年    1     月    21    日
                            書記官  鄭淑昀


司法院資訊處製作；財團法人民間司法改革基金會備份。
